臺灣屏東地方法院民事判決　　　　　　　95年度重訴字第15號
原　　　告　華南商業銀行股份有限公司
法定代理人　乙○○
訴訟代理人　丙○○
被　　　告　丁○○
　　　　　　甲○○
上列當事人間請求撤銷贈與等事件，本院於民國96年8 月3 日言
詞辯論終結，判決如下：
    主  文
被告甲○○、丁○○就如附表所示不動產所為之贈與行為，及民
國八十八年五月十三日就如附表所示不動產之所有權移轉行為應
予撤銷。
被告丁○○應將如附表所示不動產於民國八十八年五月十三日以
贈與為登記原因之所有權移轉登記予以塗銷。
訴訟費用由被告負擔。
    事實及理由
一、原告主張：訴外人正三企業股份有限公司（下稱正三企業公
    司）自民國87年7 月30日起邀同被告甲○○、訴外人吳謝寬
    昭、吳景陽為連帶保證人，向原告借貸共計新臺幣（下同）
    13,000,000元，其中7,000,000 元並由訴外人財團法人中小
    企業信用保證基金（下稱信保基金）為保證，至88年5 月13
    日共積欠13,000,000元及利息未清償；又訴外人正三食品股
    份有限公司（下稱正三食品公司）自87年3 月7 日起邀同被
    告甲○○、訴外人吳謝寬昭、吳景陽、吳景福為連帶保證人
    ，並提供坐落屏東縣長治鄉○○段第34-2、34-32 、10-1、
    11、11-6地號土地為擔保，向原告借貸共計69,000,000元，
    至88年5 月13日共積欠69,000,000元及利息未清償。嗣經原
    告向本院聲請核發支付命令，經本院分別對正三食品公司及
    其連帶保證人即被告甲○○、訴外人吳謝寬昭、吳景陽、吳
    景福核發88年度促字第11501 號支付命令，對正三企業公司
    及其連帶保證人即被告甲○○、訴外人吳謝寬昭、吳景陽核
    發89年度促字第20833 號支付命令，先後確定在案。而後原
    告持上開2 確定支付命令分別聲請對正三企業公司、正三食
    品公司等債務人之財產強制執行，因債務人現無財產可供執
    行，致未能執行，而由本院發給債權憑證。至94年9 月21日
    ，原告應信保基金之要求調閱原為被告甲○○所有之如附表
    所示不動產（下稱系爭不動產），始發現被告甲○○將系爭
    不動產贈與被告丁○○，並於88年5 月13 日 辦理所有權移
    轉登記，而被告甲○○已無其他財產可供求償，被告甲○○
    所為之贈與系爭不動產行為，已使原告之債權有無法受償之
    情形，損害原告之債權，爰依民法第244 條第1 項、第4 項
    之規定，提起本訴。並聲明：如主文第1 項、第2 項所示。
二、被告則以：系爭不動產移轉時，債務人正三食品公司提供擔
    保之坐落屏東縣長治鄉○○段34-2、34-32 、10-1、11、11
    -6地號土地，總計價值約2 億餘元；被告甲○○尚有坐落高
    雄市○○區○○段787 地號土地及坐落其上之同段533 、53
    7 建號房屋2 棟，共計價值約4,000,000 元；另一債務人吳
    景星亦有坐落屏東縣屏東市○○段○ ○段40-2地號土地可供
    清償。足徵被告甲○○無償贈與移轉系爭不動產時，債務人
    全部可供清償債務之其他不動產價值，遠超過正三食品公司
    全部債務69,000,000元，自無妨害原告債權之受清償，原告
    自無民法244 條之撤銷權。又系爭不動產移轉時，其抵押貸
    款金額未清償餘額高達約6,800,000 元，超過市值顯已無法
    供清償債權之用。被告甲○○移轉系爭不動產並無減損債務
    人之清償能力，自無妨害債權。且原告應知悉並已知悉係爭
    不動產之異動，其時間已逾1 年，即原告對詐害債權之撤銷
    權已逾民法245 條1 年除斥期間，不得行使，是原告之請求
    於法無據等語置辯。並聲明：原告之訴駁回。
三、下列事項為兩造所不爭執，並有本院債權憑證（見本院卷第
    6 至10頁）、系爭不動產土地登記謄本、建物登記謄本（見
    本院卷第11至14頁）、屏東縣屏東地政事務所函送之系爭不
    動產所由權移轉登記申請書籍契約書等相關資料（見本院卷
    第54至73-1頁）、借據（見本院卷第222 至240 頁）附卷可
    稽，應堪信為真實：
  (一)訴外人正三企業公司自87年7 月30日起邀同被告甲○○、訴
    外人吳謝寬昭、吳景陽為連帶保證人，向原告借貸共計13,0
    00,000元，其中7,000,000 元並由訴外人信保基金為保證，
    至88年5 月13日共積欠13,000,000元及利息未清償。
  (二)又訴外人正三食品公司自87年3 月7 日起邀同被告甲○○、
    訴外人吳謝寬昭、吳景陽、吳景福為連帶保證人，並提供坐
    落屏東縣長治鄉○○段第34-2、34-32 、10-1、11、11-6地
    號土地為擔保，向原告借貸共計69,000,000元，至88年5 月
    13日共積欠69,000,000元及利息未清償。
  (三)嗣經原告向本院聲請核發支付命令，經本院分別對正三食品
    公司及其連帶保證人即被告甲○○、訴外人吳謝寬昭、吳景
    陽、吳景福核發88年度促字第11501 號支付命令，對正三企
    業公司及其連帶保證人即被告甲○○、訴外人吳謝寬昭、吳
    景陽核發89年度促字第20833 號支付命令，先後確定在案。
    而後原告持上開2 確定支付命令分別聲請對正三企業公司、
    正三食品公司等債務人之財產強制執行，因債務人現無財產
    可供執行，致未能執行，而由本院發給債權憑證。
  (四)被告甲○○將系爭不動產贈與其妻被告丁○○，並於88年5
    月13日辦理所有權移轉登記。
四、兩造爭執事項：
  (一)被告甲○○將系爭不動產贈與被告丁○○是否有害及原告債
    權？
  (二)原告對被告的撤銷權是否已逾1 年的除斥期間？
五、被告甲○○將系爭不動產贈與被告丁○○是否有害及原告債
    權？
  (一)按債務人所為之無償行為，有害及債權者，債權人得聲請法
    院撤銷之，民法第244 條第1 項定有明文。所謂害及債權謂
    因債務人之行為，致債權不能獲得滿足，亦即因債務人之行
    為而致積極的減少財產或消極的增加債務，而使債權陷於清
    償不能、或困難、或遲延之狀態，且該詐害行為須為債務成
    立後所為者，始得撤銷。次按連帶債務之債權人，得對於債
    務人中之一人或數人或其全體，同時或先後請求全部或一部
    之給付；連帶債務人相互間，除法律另有規定或契約另有訂
    定外，應平均分擔義務，此觀民法第273 條第1 項、第280
    條第1 項規定自明。是連帶債務之債務人對債權人須各負全
    部清償之責任，僅為清償之連帶債務人得於其清償後，再向
    其他連帶債務人請求清償應分擔之義務。
  (二)查被告甲○○既為正三企業公司消費借貸之連帶保證人，揆
    諸前開規定，對正三企業公司之消費借貸債務自須負全部清
    償之責任，縱訴外人吳謝寬昭、吳景陽亦為連帶保證人，且
    消費借貸金額中7,000,000 元並由訴外人信保基金為保證，
    亦無礙於原告得請求被告甲○○清償全部債務之權利，是計
    算被告甲○○之債務金額應以正三企業公司積欠之13,000,0
    00元及利息為據。故被告辯稱尚有其他連帶保證人之財產可
    供清償，並有訴外人信保基金為保證云云核屬無據，尚難採
    信。
  (三)又被告甲○○於88年5 月13日將系爭不動產贈與移轉登記予
    被告丁○○時，被告甲○○當時無工作及收入，不動產部分
    則除系爭不動產市價約9,000,000 元外，尚有坐落高雄市○
    ○區○○段537 、533 建號房屋2 棟，及坐落基地同段787
    地號土地1 筆（下稱系爭土地房屋），合計價值約4,000,00
    0 元，但已向第一商業銀行股份有限公司（下稱第一商業銀
    行借貸3, 000,000元，並提供系爭土地房屋為擔保，設定最
    高限額抵押權3,600,000 元予第一商業銀行等事實，為兩造
    所不爭執（見本院卷第272 頁），並有系爭土地房屋謄本附
    卷足稽（見本院卷第34至39頁）。是被告甲○○將系爭不動
    產贈與及移轉所有權與被告丁○○時，系爭土地房屋價值扣
    除借貸金額後僅餘約1,000,000 元（0000000 －0000000 ＝
    0000000） ，而被告甲○○對正三企業公司所負之連帶保證
    債務為13,000,000元，系爭土地房屋顯然不足以清償債務，
    故被告甲○○將系爭不動產產贈與及移轉所有權與被告丁○
    ○，足致原告對於被告甲○○之債權陷於求償困難，顯然有
    害及原告之債權。
  (四)另系爭不動產原無他項權利存在，至86年7 月25日始因被告
    甲○○向第一商業銀行借貸而提供系爭不動產為擔保，並設
    定最高限額抵押權8,400,000 元予第一商業銀行，有第一商
    業銀行陳報狀所附借據足憑（見本院卷第109 至154 頁）。
    足認被告甲○○於85年5 月13日將系爭不動產產贈與及移轉
    所有權與被告丁○○時，系爭不動產仍可供清償債務，故被
    告辯稱系爭不動產移轉時，其抵押貸款金額未清償餘額高達
    約6,800,000 元，超過市值顯已無法供清償債權之用云云，
    與事實不符，不足採信。
  (五)綜上，被告甲○○將系爭不動產產贈與及移轉所有權與被告
    丁○○，足致原告對於被告甲○○之債權陷於求償困難，顯
    然有害及原告之債權，原告依上開規定聲請法院撤銷該贈與
    行為及所有權移轉行為，即屬有據。再因被告甲○○上開贈
    與及移轉，已足以影響被告甲○○對正三企業公司所負之連
    帶保證債務之清償，是上開贈與及移轉是否影響被告甲○○
    對正三食品公司所負之連帶保證債務69,000,000元之清償，
    本院已無審酌之必要，附此敘明。
六、原告對被告的撤銷權是否已逾1 年的除斥期間？
    按民法第244 條之撤銷權，自債權人知有撤銷原因時起1 年
    間不行使，或自行為時起經過10年而消滅，民法第245 條亦
    有明文。查原告主張於94年1 月4 日向財政部臺灣省南區國
    稅局屏東縣分局對為正三企業公司、正三食品公司連帶保證
    人之被告甲○○財產查詢結果，並未發現被告甲○○之上開
    贈與及移轉行為，而後係應信保基金之要求，於94年9 月21
    日調閱不動產異動索引資料，始知悉被告之上開贈與及移轉
    行為，方於95年4 月14日提起本件訴訟等情，業據提出財產
    歸屬資料清單、信保基金傳真資料及屏東縣屏東地政事務所
    異動索引資料為憑（見本院卷第248 至260 頁），核與原告
    之主張相符。是原告主張其係於94年9 月21日查詢異動索引
    資料後始知悉被告甲○○之上開贈與及移轉行為，即屬有據
    ，足堪採信。原告於95年4 月14日提起本件訴訟，亦有本院
    收狀日期時間文戳在卷可稽，足認原告係於知悉1 年除斥期
    間內，依民法第244 條之規定訴請本院撤銷被告甲○○、丁
    ○○間之無償行為及所有權移轉行為，並請求受益人即被告
    丁○○回復原狀即塗銷所有權移轉登記。故被告辯稱原告對
    詐害債權之撤銷權已逾民法245 條1 年除斥期間，不得行使
    云云，尚難採信。
七、綜上所述，本件被告即債務人甲○○將所有系爭不動產贈與
    移轉登記予其配偶被告丁○○，係有害及原告債權人債權之
    無償行為，原告於94年9 月21日知悉後，即在1 年除斥期間
    內之95年4 月14日，依民法第244 條之規定訴請本院撤銷該
    無償行為及所有權移轉行為，並請求受益人即被告丁○○回
    復原狀即塗銷所有權移轉登記，為有理由於，應予准許。
八、本件判決之基礎已臻明確，兩造其餘之攻擊、防禦方法及舉
    證，核與判決無影響，毋庸一一論列，併此敘明。
九、據上結論，本件原告之訴為有理由，依民事訴訟法第78條、
    第85條第1 項前段，判決如主文。
中    華    民    國    96    年    8     月    17    日
                  民事第二庭    法  官  楊文廣
正本係照原本作成。
如不服本判決，應於收受送達後20日內向本院提出上訴書狀。
                                書記官  顏子仁
中    華    民    國    96    年    8     月    17    日
附表
 土地部分：
┌─┬────────────────────────┬──┬────┬─────┐
│編│        土        地        坐        落        │    │面    積│          │
│  ├────┬─────┬────┬───┬────┤地目├────┤ 權利範圍 │
│號│ 縣  市 │ 鄉鎮市區 ○   段   ○ ○段 │ 地  號 │    │平方公尺│          │
├─┼────┼─────┼────┼───┼────┼──┼────┼─────┤
│1 │ 屏東縣 │ 長治鄉   ○○○段  │      │  11-11 │ 建 │ 214    │ 全    部 │
│  │        │          │        │      │        │    │        │          │
└─┴────┴─────┴────┴───┴────┴──┴────┴─────┘
 房屋部分：
┌─┬──┬──────┬────┬────┬───┐
│編│    │            │        │        │權  利│
│號│建號│基 地 坐 落 │建物門牌│建物面積│範  圍│
├─┼──┼──────┼────┼────┼───┤
│  │    │屏東縣長治鄉│屏東縣長│311.99平│全  部│
│1 │593 │長治段11-11 │治鄉瑞安│方公尺  │      │
│  │    │地號        │三街42號│        │      │
│  │    │            │        │        │      │
└─┴──┴──────┴────┴────┴───┘
